【裁判字號】    92,訴,254
【裁判日期】    920717
【裁判案由】    返還保證金
【裁判全文】
臺灣嘉義地方法院民事判決  九十二年度訴字第二五四號
    原      告  甲○○
    訴訟代理人  李國弘律師
    被      告  雲林縣農會
    法定代理人  丙○○
    訴訟代理人  李佳蓉律師
                簡承佑律師
    被      告  卓陽交通有限公司  設嘉義市○○○路二九０號七樓
    法定代理人  丁○○        .
    訴訟代理人  乙  ○        .
右當事人間返還保證金事件，本院判決如左：
    主      文
被告雲林縣農會應將原告所有斗六市農會帳號0000000－00000－000
0、存單號碼ＤＤ０４７７１４、新台幣壹佰伍拾萬元之定期存單，返還被告卓陽交
通有限公司，被告卓陽交通有限公司應將該定期存單返還原告。
訴訟費用由被告負擔。
本判決於原告以新台幣伍拾萬元為被告供擔保後，得為假執行；但被告雲林縣農會如
於假執行程序實施前，以新台幣壹佰伍拾萬元為原告預供擔保，得免為假執行。
    事      實
壹、原告方面：
  一、聲明：如主文第一項所示，及為以供擔保為條件之假執行宣告。
  二、陳述：
  （一）被告卓陽交通股份有限公司（下稱卓陽公司）於民國九十一年一月一日與被
        告雲林縣農會訂立承銷肥料成品運輸承運合約書（下稱系爭承攬合約書），
        承攬雲林縣農會承銷肥料成品之運輸，運輸區域為古坑、斗六、林內、斗南
        、土庫、虎尾、東勢、褒忠、麥寮、元長、北港、水林、口湖、四湖、台西
        、莿桐、西螺、二崙、崙背，運輸地點為被告雲林縣農會指定肥料公司基隆
        廠、新竹廠、高雄廠、台中廠、頭份廠至雲林縣各鄉鎮市農會倉庫及零售站
        所在地，期間自九十一年一月一日起至九十一年十二月卅一日止，由被告卓
        陽公司提供承運保證金新台幣（下同）一百五十萬元之定期存款單為質押，
        及履約保證金一百萬元，如被告卓陽公司有違約情事，得由被告雲林縣農會
        自保證金抵扣。被告卓陽公司由訴外人郭志宏代理，於九十一年一月間，向
        原告借取斗六市農會帳號0000000－00－00000－0－000
        0存單號碼ＤＤ○四七七一四號、面額一百五十萬元之定期存款單（下稱系
        爭定期存款單），並交付被告雲林縣農會供設質擔保。系爭承攬合約書已於
        九十一年十二月卅一日期滿消滅，被告卓陽公司並無違背合約情事，其向被
        告雲林縣農會請求返還系爭定期存款單，竟遭拒絕返還，被告卓陽公司亦怠
        於依法向被告雲林縣農會請求返還該系爭定期存款單，原告爰依消費借貸、
        及民法第二百四十二條規定代位請求，如訴之聲明所示。
  （二）對被告雲林縣農會抗辯之陳述：
      (1)被告卓陽公司、和信公司並非同一公司，無承受和信公司債務之義務。
      (2)被告卓陽公司並無同意承受和信公司債務，亦無與被告雲林縣農會協議自被
        告卓陽公司運送之每包肥料運送費中扣除一元，作為清償訴外人吳國村積欠
        之肥料款項，且積欠肥料款項之人為吳國村、和信公司，被告卓陽公司自不
        負清償之責。
      (3)系爭定期存款單非和信公司或吳國村所提供，自不得與之抵銷；況系爭承攬
        合約書，系爭定期存款單係擔保被告卓陽公司承運該農會所生債務，和信公
        司、吳國村因承運肥料所生之債務，自非系爭定期存款單擔保之範圍。況吳
        國村「代銷」被告雲林縣農會所積欠之肥料款項，與系爭定期存款單所擔保
        者為被告卓陽公司承攬運送為農會肥料者不同，非擔保範圍、亦不適抵銷。
      (4)吳國村代銷肥料係發生在系爭定期存款單擔保之系爭承攬合約書訂立前，且
        系爭定期存款單交付被告雲林縣農會為保證後，被告雲林縣農會就該存單設
        定質權，該合約期滿後，該農會因被告卓陽公司未負承運債務，即將系爭定
        期存款單交還被告卓陽公司，以返還原告，其質權即歸於消滅，被告雲林縣
        農會自不得就系爭承攬合約書以外之債務行使抵銷權。
  （三）對被告卓陽公司抗辯之陳述：系爭定期存單係訴外人郭志宏代理被告卓陽公
        司向原告借系爭定期存單，並由郭志宏自系爭定期存單所擔保之運費，給付
        利息予原告。
  三、證據：提出系爭承攬合約書一份、存證信函及掛號回執各二份、被告卓陽公司
      公司變更登記事項卡一份、戶籍謄本二份、訂約日為八十九年一月一日及九十
      年一月一日之合約書各一份。
貳、被告雲林縣農會方面：
  一、聲明：（一）、原告之訴及假執行之聲請均駁回。（二）、如受不利判決，被
      告願供擔保，請准宣告免予假執行。
  二、陳述：
  （一）被告卓陽公司與訴外人和信交通股份有限公司（下稱和信公司）實質上係同
        一公司，被告雲林縣農會原係將肥料交由和信公司承攬運送，和信公司則委
        由吳國村處理，吳國村乃於運送肥料期間，以和信公司名義代銷被告雲林縣
        農會肥料，積欠被告雲林縣農會二百四十二萬四千四百五十元之貨款，應由
        被告卓陽公司承擔債務。
  （二）被告卓陽公司就前開和信公司積欠貨款，表示願承擔全部債務，並與被告雲
        林縣農會達成協議，自被告雲林縣農會委由被告卓陽公司運送之每包肥料運
        送費用扣除一元，以作為清償吳國村積欠之上開肥料款項，而自九十一年一
        月起，除即溶肥外，被告雲林縣農會即於應給付被告卓陽公司運送肥料款項
        中直接扣除。迄九十二年一月間，僅抵銷前揭肥料款項一百零一萬三千二百
        九十五元，是被告卓陽公司尚積欠被告雲林縣農會一百四十一萬一千一百五
        十五元，被告雲林縣農會乃對被告卓陽公司交付之系爭一百五十萬元定期存
        款單保證金，行使抵銷權，經計算後，被告卓陽公司僅可領回八萬八千八百
        四十五元，自不能領回系爭定期存款單，原告代位請求，自無理由。
  三、證據：提出統一發票及運費明細各十五份、告雲林縣農會開支請示單、雲林縣
      農會收款單十四份、律師函、雲林縣斗六市農會函及質權消滅通知書各二份、
      訂約日為九十年一月一日及九十一年一月一日之合約書各一份、雲林縣農會議
      價紀錄。
參、被告卓陽公司方面：
  一、聲明：原告之訴駁回。
  二、陳述：被告卓陽公司未向原告借用系爭定期存款單，因原告之女即訴外人李安
      琦為和信公司及訴外人金運交通股份有限公司之負責人，由李安琦向其母即原
      告，借用系爭定期存款單，以為系爭承攬合約之擔保，非被告卓陽公司所借。
      嗣變更陳述為係郭志宏與李安琦向原告所借。
  三、證據：聲請訊問證人李安琦。
肆、本院依職權函經濟部中部辦公室查和信公司公司變更登記事項卡。訊問證人楊美
    智、蕭政弘、郭志宏。
    理      由
一、按訴狀送達後，原告不得將訴變更或追加他訴，但請求之基礎事實同一者，不在
    此限，民事訴訟法第二百五十五條第一項第二款定有明文。本件原告起訴狀請求
    被告返還「原告所有斗六市農會帳號0000000－00－00000－00
    00、存單號碼000000000、一百五十萬元之定期存單」，因誤載他筆
    存單號碼，嗣於本案審理中，更正請求「被告返還原告所有斗六市農會帳號00
    00000－00000－0000、存單號碼ＤＤ０４７７１４、一百五十萬
    元之定期存單」，原告訴之變更，與請求之基礎事實同一，揆諸首揭法條，原告
    訴之變更自屬合法，先予敘明。
二、原告起訴主張：被告卓陽公司於九十一年一月一日與被告雲林縣農會訂立爭承攬
    合約書，承攬雲林縣農會承銷肥料成品之運輸，期間自九十一年一月一日起至九
    十一年十二月卅一日止，由被告卓陽公司提供承運保證金一百五十萬元之定期存
    款單為質押；被告卓陽公司由訴外人郭志宏代理，於九十一年一月間，向原告借
    取系爭定期存款單，並交付被告雲林縣農會設定質權擔保，系爭承攬合約書已於
    九十一年十二月卅一日期滿消滅，被告卓陽公司並無違背合約情事，其向被告雲
    林縣農會請求返還系爭定期存款單，竟遭拒絕返還，被告卓陽公司亦怠於依法向
    被告雲林縣農會請求返還該系爭定期存款單，原告爰依消費借貸、及民法第二百
    四十二條規定代位請求，如訴之聲明所示。
三、被告被告雲林縣農會則以：被告卓陽公司與和信公司實質上係同一公司，被告雲
    林縣農會原係將肥料交由和信公司承攬運送，和信公司則委由訴外人吳國村處理
    ，吳國村乃於運送肥料期間，以和信公司名義代銷被告雲林縣農會肥料，積欠被
    告雲林縣農會二百四十二萬四千四百五十元之貨款，應由被告卓陽公司承擔債務
    ，且被告卓陽公司就前開和信公司積欠貨款，與被告雲林縣農會達成承擔債務，
    及自被告雲林縣農會委由被告卓陽公司運送之每包肥料運送費用扣除一元清償等
    協議，迄九十二年一月間，僅抵銷前揭肥料款項一百零一萬三千二百九十五元，
    尚積欠一百四十一萬一千一百五十五元，被告雲林縣農會對系爭一百五十萬元定
    期存款單行使抵銷權後，被告卓陽公司僅可領回八萬八千八百四十五元，原告代
    位請求，自無理由。
四、被告卓陽公司則以：未向原告借用系爭定期存款單，係李安琦及郭志宏向原告所
    借，非被告卓陽公司所借。
五、查被告卓陽公司於九十一年一月一日與被告雲林縣農會訂立系爭承攬合約書，承
    攬雲林縣農會承銷肥料成品之運輸，期間自九十一年一月一日起至九十一年十二
    月卅一日止，由被告卓陽公司為出質人，提供承運保證金一百五十萬元之定期存
    款單設定質權擔保（質權登記號碼為九十一年一月十七日信字第一九六號）、質
    權設定起迄期限為九十一年一月十一日迄九十二年一月十一日共一年等事實，有
    系爭承攬合約書、設定質權函各一份為據（見本院卷第一二六至一四○頁、一二
    二頁），為兩造所不爭執，自堪信為真實。次查，系爭承攬合約已於九十一年十
    二月卅一日期滿消滅，被告卓陽公司就該契約並無違約情事，並由雲林縣斗六市
    農會通知出質人即原告，系爭定期存單所設定之質權，業已消滅等情，亦有質權
    消滅通知書一份（見本院卷第一二三頁）為證，為兩造所不爭執，亦堪信為真實
    。
六、原告主張系爭定期存單所擔保之債權已於系爭運送承攬合約期滿後消滅，得代位
    被告卓陽公司向被告雲林縣農會請求應返還系爭定期存單等情，為被告否認，被
    告卓陽公司另以系爭定期存單並非被告卓陽公司向原告所借等語置辯；被告雲林
    縣農會以吳國村以和信公司名義代銷被告雲林縣農會肥料，積欠被告雲林縣農會
    二百四十二萬四千四百五十元之貨款，被告卓陽公司與和信公司實質上係同一公
    司，被告卓陽公司已同意承擔吳國村債務，被告雲林縣農會自得就設定質權之系
    爭定期存單行使抵銷權等語置辯；是本件應審究之重點在於：（一）系爭定期存
    單係以何人為借用人向原告借貸？（二）系爭定期存單設定質權所擔保之債權，
    是否已消滅？經查：
（一）原告主張係郭志宏代理被告卓陽公司，為擔保系爭運送承攬合約，向原告借用
      系爭定期存單等情，固經被告卓陽公司否認，辯稱係郭志宏與李安琦共同以個
      人名義向原告借用系爭定期存單，惟究係何人為借用人一情，首查：證人李安
      琦證稱係和信公司要求其母親即原告借用（見本院卷第二○八頁），被告卓陽
      公司法定代理人乙○則陳稱係其子郭志宏與李安琦共同向原告借貸（見本院卷
      第二○八頁）；證人郭志宏則證稱係其個人借貸（見本院卷第二一○頁），彼
      此陳述不一，尚難遽以前開證人證詞逕行認定借用人；本院審酌原告借出系爭
      定期存單後，利息係由郭志宏以所有收取運費所得支付（見本院卷第二一○頁
      ），證人李安琦證稱向原告借用，應無以己為借用之真意，合先敘明。次查，
      就系爭定期存單辦理質權設定係由郭志宏代表被告卓陽公司，係因向被告卓陽
      公司「借卓陽公司公司名義」與被告雲林縣農會訂立系爭承攬契約、並借用系
      爭定期存單擔保該契約，且郭志宏係就系爭承攬運送契約實際負責訂約及運送
      業務之人，該契約收取之運費除支付被告卓陽公司發票金錢外，均由其支配（
      見本院卷第二一一至二一二頁）等情，為被告卓陽公司、被告雲林縣農會所不
      爭執（見本院卷第二一二頁），堪信為真實，則衡以郭志宏既支付利息，又就
      系爭運送承攬合約之訂約，使用被告卓陽公司名義訂約、以系爭定期存單辦理
      質權設定、就運送業務實際負責、運費由其收取，顯見郭志宏係得被告卓陽公
      司授權，代理被告卓陽公司，執行系爭運送承攬合約業務，則其向原告借用系
      爭定期存單，自係基於代理被告卓陽公司之意思為之，否則何能將以被告卓陽
      公司名義自系爭運送承攬合約運費所得支付利息予原告？是原告主張系爭定期
      存單係郭志宏代理被告卓陽公司，向原告借用，以系爭運送承攬合約有效期間
      為借貸期限等情，堪信為真實。
（二）按以定期存單設質者，因定存單為債權之表彰，本身無「物之價值」，所以設
      定質權係以債權為主體，因此以定期存單設質為權利質權；本件系爭定期存單
      設定質權所擔保之債權範圍，原告主張已於契約期滿後消滅，被告雲林縣農會
      則主張擔保債權範圍及於被告卓陽公司承擔和信公司之債務，經查：
    (1)系爭運送承攬合約第十條約定「本契約自訂定之日自九十一年一月一日至九十
      一年十二月卅一日為有效期間」，另被告卓陽公司提供系爭定期存單設定質權
      ，設定金額一百五十萬元之質權，其質權設定期間則為自九十一年一月十一日
      至九十二年一月十一日，有系爭運送承攬合約及雲林縣斗六市農會九十一年一
      月十七日（九一）斗六農信字第一九六號函一份可憑（見本院卷第一三八至一
      四○頁、第一二二頁），系爭合約有效期間與質權設定期間雖不相同，惟自合
      約內容，顯可推知係先訂合約再設定質權，則系爭質權所擔保之債權期間，顯
      可認定為自九十一年一月十一日至八十六年七月一日起至八十七年六月三十日
      止之債權，合先敘明。
    (2)又系爭運送承攬合約第九條約定「乙方（按即被告卓陽公司）提供甲方（按即
      被告雲林縣農會）承運保證金新台幣壹佰伍拾萬元正之定存單質押保證金及履
      約保證金壹佰萬元，乙方如違本合約各條款則罰款，甲方得由保證金抵扣」（
      見本院卷第一四○頁），系爭運送承攬合約中關於第七條、第八條約定得自保
      證金扣抵之約定（見本院卷第一三九至一四○頁），並未見有及於有效期間外
      或由被告卓陽公司承攬運送業務以外之事項，則系爭定期存單為標的所成立之
      權利質權，其擔保之債權，則為被告雲林縣農會依系爭運送承攬合約對原告之
      債權為限。系爭運送承攬合約於九十一年十二月三十一日屆至後，並無合於系
      爭運送承攬合約內所列得扣抵之情事，為兩造所不爭，堪予信實。
    (3)被告卓陽公司另辯以前開期間內，吳國村以和信公司名義代銷被告雲林縣農會
      肥料貨款未給付，和信公司與被告卓陽公司係同一公司且被告卓陽公司已承擔
      債務為由，據為行使質權扣抵系爭定期存單之依據，惟查：被告卓陽公司與和
      信公司，係獨立存在、各自設立登記之公司法人，此有公司變更登記事項卡二
      份可憑（見本院卷第廿五至廿六頁、一五七至一五九頁），被告雲林縣農會辯
      稱二公司法人係同一法人云云，顯不足採。又被告雲林縣農會辯稱吳國村以和
      信公司代銷肥料貨款債務，業由被告卓陽公司承擔一情，既經被告卓陽公司否
      認，被告雲林縣農會又未能提出承擔債權之書面為證，徒以有約定由運費扣抵
      之協議為據，惟即使被告卓陽公司與被告雲林縣農會就前開債務，有債務承擔
      之合意，然被告雲林縣農會據該合意取得之債權，並非系爭定期存單為標的所
      設定之權利質權擔保債權，堪予認定，亦無其它證據足認被告雲林縣農會對被
      告卓陽公司有何系爭運送承攬合約所生債權存在；綜上，被告雲林縣農會對被
      告卓陽公司，就系爭運送承攬合約所生債權，於合約有效期間屆至後，即已消
      滅，被告雲林縣農會自不得據以行使質權，遑論行使抵銷權，是被告雲林縣農
      會前開所辯，自非可採。
七、按質權擔保之債權消滅時，質權人應將質物返還於有受領權之人，民法第九百零
    一條準用民法第八百九十六條可按，系爭定期存單擔保之債權即被告雲林縣農會
    依系爭運送承攬合約所生債權，於質權擔保期間屆至後，既已消滅，則被告雲林
    縣農會即應將質物即系爭定期存單，返還出質人即被告卓陽公司。又按債務人怠
    於行使其權利時，債權人因保全債權，得以自己名義行使其權利，為民法第二百
    四十二條所明定。被告卓陽公司以郭志宏為代理人，向原告借用系爭定期存單已
    如前述，原告與被告卓陽公司間就系爭定期存單有消費借貸關係存在，於借貸期
    間屆至後，原告自有消費借貸物返還請求權，堪予認定；惟被告卓陽公司之質物
    返還請求權，並經原告催告迄未行使，此有存證信函一份為證，揆諸前揭規定，
    原告代位被告卓陽公司，向被告雲林縣農會請求返還系爭定期存單，自屬有據。
八、從而，原告基於原告與被告卓陽公司間消費借貸契約借貸物返還請求權，依民法
    第二百四十二條規定，代位被告卓陽公司行使權利質權質物返還請求權，請求被
    告雲林縣農會應將原告所有斗六市農會帳號0000000－00000－00
    00、存單號碼ＤＤ０４７７１４、新台幣壹佰伍拾萬元之定期存單，返還被告
    卓陽交通有限公司，被告卓陽交通有限公司應將該定期存單返還原告，係有理由
    ，應予准許。
九、本件原告及被告雲林縣農會均陳明願供擔保，請准宣告假執行及免為假執行，經
    核均無不合，爰分別酌定相當之擔保金額予以准許。
十、本件事證已臻明確，兩造其餘攻擊防禦方法及所提未經援用之證據，經本院審酌
    後，認為均不足以影響本判決之結果，自無逐一詳予論駁之必要，併此敘明。
十一、據上論結，原告之訴為有理由，依民事訴訟法第七十八條、第八十五條第二項
      、第三百九十條第二項，判決如主文。
中      華      民      國    九十二    年      七      月      十七    日
~B臺灣嘉義地方法院民事第一庭
~B    法  官  蔡廷宜
右為正本係照原本作成
如對本判決上訴須於判決送達後廿日內向本院提出上訴狀
中      華      民      國    九十二    年      七      月      十七    日
~B    書記官  賴琪玲


司法院資訊處製作；財團法人民間司法改革基金會備份。
